臺灣高等法院民事判決　　　　　　　95年度建上更(一)字第39號
上　訴　人　王記營造股份有限公司
法定代理人　甲○○
訴訟代理人　蔡奉典律師
被　上訴人　內政部營建署
法定代理人　乙○○
訴訟代理人　林添進律師
上列當事人間給付工程款事件，上訴人對於中華民國九十三年十
月七日臺灣臺北地方法院九十一年度訴字第五五四七號第一審判
決，提起上訴，經最高法院第一次發回更審，本院於九十六年四
月十日言詞辯論終結，判決如下：
    主  文
原判決關於駁回上訴人後開第二項之訴部分，暨除確定部分外訴
訟費用之裁判廢棄。
被上訴人應返還上訴人如附表一編號一、二所示二紙彰化商業銀
行沙鹿分行定期存款單。
其餘上訴駁回。
第一、二審及發回前第三審訴訟費用除確定部分外，由被上訴人
負擔三分之二，餘由上訴人負擔。
    事實及理由
一、上訴人起訴主張：上訴人於民國（下同）九十一年二月五日
    與被上訴人簽立工程契約（下稱系爭契約），承攬行政院農
    業委員會農業試驗所丁種宿舍之重建工程（下稱系爭工程）
    ，工程總價為新台幣（下同）五千九百八十九萬五千元。上
    訴人應於開工日起二百四十日曆天完工。上訴人並依約於九
    十一年二月二十七日交付面額均為一百四十九萬七千三百七
    十五元、號碼OY－0000000至OY－0000000之定期存單四張，
    供作履約保證金，被上訴人嗣後已返還號碼OY－0000000 之
    定存單，尚有附表一所示之定存單三張尚在被上訴人執有中
    。惟被上訴人於施作期間，遲延查驗，拒不辦理變更設計、
    依約計價付款，經上訴人於九十一年九月二日發函終止系爭
    契約，被上訴人應返還上訴人履約保證金。而本件預定施工
    進度應以被上訴人九十一年九月二十三日終止契約日為準，
    並扣除應予延展之八十五日後，本件預定施工進度，則應以
    計算至九十一年六月三十日止。以工程預定進度表觀之，計
    算至六月底之累計進度應為百分之二十八點八二，可見上訴
    人施工進度甚至微幅超前。是被上訴人以上訴人延誤工程進
    度達百分之三十以上為由終止契約為無理由。爰本於承攬之
    法律關係，求為命被上訴人應返還如附表一所示彰化商業銀
    行沙鹿分行定期存款單三紙之判決。（上訴人於原審起訴聲
    明：被上訴人應給付上訴人五百九十一萬二千四百零九元本
    息；被上訴人應返還上訴人如附表一所示定期存款單三張。
    原審判命被上訴人應給付上訴人十九萬零八百六十五元本息
    ；駁回上訴人其餘之訴。上訴人就其敗訴部分不服，提起上
    訴。被上訴人就其十九萬零八百六十五元本息敗訴部分，並
    未提起上訴，應已確定。本院前審判決命被上訴人應再給付
    上訴人六十二萬零三百八十元本息，並返還如附表一所示三
    紙定存單，而就其餘上訴部分駁回。嗣兩造各就其敗訴部分
    提起第三審上訴。最高法院對關於命被上訴人返還上訴人如
    附表一所示三紙定存單部分廢棄，發回本院繼續審理；而對
    命被上訴人再給付部分之上訴及關於上訴人上訴部分，予以
    駁回，此二部分亦應確定。）上訴聲明：(一)原判決除以確定
    部分外，不利於上訴人部分廢棄。(二)被上訴人應返還如附表
    一所示彰化商業銀行沙鹿分行定期存款單三紙。(三)訴訟費用
    由被上訴人負擔。
二、被上訴人則以：被上訴人因上訴人對系爭契約不確實履約，
    嚴重違反系爭契約之規定，致施工進度嚴重落後達全部工程
    百分之三十以上，已終止契約，並將系爭工程未完成部分另
    行發包予睦昇營造股份有限公司，在數量未增加情況，增加
    四百八十萬二千一百五十二元之費用，被上訴人顯因可歸責
    於上訴人之事由受有上開之損害。雖上訴人已履約而被上訴
    人退回百分之二十五即一百四十九萬七千三百七十五元，尚
    餘四百四十九萬二千一百二十五元之履約保證金，然被上訴
    人實際所受損害仍多於上訴人所交付之履約保證金，而無違
    約金過高情形，是被上訴人不發還保證金自屬有據。被上訴
    人並無返還系爭定存單三張予上訴人之義務等語，資為抗辯
    。答辯聲明：(一)上訴駁回。(二)訴訟費用由上訴人負擔。
三、上訴人主張：兩造於九十一年二月五日簽訂本件工程契約，
    由上訴人承攬系爭工程，約定工程總價（含稅）五千九百八
    十九萬五千元，上訴人應於開工日起二百四十日曆天完工；
    上訴人並依約於九十一年二月二十七日交付面額均為一百四
    十九萬七千三百七十五元、號碼OY－0000000至OY－0000000
    之定期存單四張，供作履約保證金，被上訴人嗣後已返還號
    碼OY－0000000之定存單，尚有附表一所示之定存單三張尚
    在被上訴人執有中。上訴人於九十一年三月二十六日開工施
    作，被上訴人就系爭工程業已估驗付款至第六次，總計上訴
    人已領取之工程款為一千五百零八萬五千三百二十四元（含
    每次估驗之保留金額百分之五計七十五萬四千零七十五元實
    未給付）。上訴人於九十一年九月二日以：被上訴人在工程
    施作期間遲延估驗，拒不辯理變更設計、依約計價付款為由
    ，發函終止契約。被上訴人則以：上訴人進度嚴重落後百分
    之三十以上為由，於九十一年九月二十三日依契約第二十八
    條第二項第一款第二目約定終止契約等事實，為兩造所不爭
    執，並有被上訴人之保管品統一收據、系爭工程契約、上訴
    人於九十一年九月二日終止契約函件、第一次至第六次估驗
    計價單、詳細表、被上訴人於九十一年九月二十三日終止契
    約函件等件為證，應堪信為真實。上訴人另主張：被上訴人
    既不爭執契約業已終止，自應返還履約保證金，本於承攬之
    法律關係，求為命被上訴人應返還如附表一所示定存單三紙
    等語，則為被上訴人所否認，並以上開情詞置辯。是以本件
    兩造爭執要點即在於：被上訴人終止契約是否合法？上訴人
    請求被上訴人返還履約保證金即附表一所示之定存單三紙，
    有無理由？茲析述如下。
四、被上訴人終止契約是否合法？
  (一)被上訴人辯稱：自九十一年六月中旬起，上訴人施工作輟無
    常，被上訴人於同年六月二十八日發函催上訴人改善趕工；
    於七月二十三日召開本件工程第二次設計施工協調會，會議
    決議第二、三項申明此情，請上訴人提出可行之趕工計劃，
    惟上訴人仍未改善，至九月間遲延工程進度百分之三十以上
    等情，業據被上訴人提出九十一年六月二十八日、七月三十
    日、八月十六日、八月二十一日、八月二十八日函各附第二
    、四、五、六次之設計施工協調會議記錄為憑。
  (二)依系爭契約第二十八條「契約終止或解除」第二項第一款第
    二目約定：「乙方、、、或開工後進度遲緩，其進度較預定
    進度落後百分之三十以上，經甲方工程司以書面通知改進達
    三次以上，其落後情況仍未能改善者」，被上訴人得據以解
    除或終止契約。是被上訴人終止契約是否合法，應視上訴人
    至被上訴人終止契約之九十一年九月二十三日止，是否符合
    上開工作進度較預定進度落後百分之三十以上，經被上訴人
    書面通知改進三次以上仍未改善之要件。
  (三)查本件上訴人於九十一年三月二十六日開工，工期為二百四
    十日曆天，開工後之施工期間有契約第十一條第二項各款所
    列免計工期之情形，共計七天，有被上訴人提出之監工日報
    表可按，並為兩造均不爭執之事實。則實際上應以上訴人之
    工程進度為觀察重點。觀察上訴人向被上訴人提出、經被上
    訴人核定之工程預定進度表，預定至八月底之累計進度比例
    為百分之七二點六三，而九月份之預定進度比例為百分之一
    九點二二，按比例計算至該月份十六日之預定進度為百分之
    十點二五，即至九月十六日之預定進度比例為百分之八二點
    八八。扣除進度表僅計算至十月底，即上訴人應尚有二十六
    天可以施工，以九十一年八月二十八日之預定進度比例為比
    較基準，依上訴人之預定進度表至七月底之累計進度為百分
    之四七點五０，八月份之預定進度比例為百分之二五點一五
    ，即算至八月二十八日之預定進度比例為百分之七十點九七
    。查本件工程至九十一年七月三十一日止，共計已估驗六次
    ，工程款核計為一千五百零八萬五千三百二十四元，此為兩
    造所不爭執之事實，並有上訴人提出之詳細表足憑，與系爭
    工程總價五千九百八十九萬五千元計算，累計之估驗進度為
    百分之二五點一八六；再加計上訴人在發函終止契約前，於
    九十一年八月二十四日申請第七次估驗時自己記載之「估驗
    進度百分之四點八」，而上訴人於其後未再進場施作，亦有
    監工日報表可參，共計工程進度僅為百分之二九點二七，與
    上開所述之預定進度比例百分之八二點八八、百分之七十點
    九七相較，均已逾百分之三十以上。如再精確地以上訴人就
    工程已施作而得請領之工程款一千三百八十七萬五千六百八
    十六元與工程費五千三百八十二萬九千零八十六點五元予以
    比較，上訴人完成之工作僅有百分之二十六，與上開上訴人
    之預定進度百分之八二點八八或採認其於訴訟中所辯之預定
    進度百分之七十點九七，均落後超過逾百分之三十以上，是
    被上訴人主張：上訴人至九十一年九月二十三日終止契約時
    止，落後進度逾百分之三十以上，應堪認定。
  (四)再查：本件被上訴人於九十一年七月二十三日、八月十四日
    、八月二十一日、八月二十八日依序召開之第二、四、五、
    六次設計（趕工）協調會中均提及：本工程進度落後百分之
    三十以上，請王記營造速提出詳盡可行之趕工計畫書報核，
    速謀改善之旨，有被上訴人提出之九十一年七月三十日、八
    月十六日、八月二十一日、八月二十八日函附各該次之設計
    施工協調會議記錄可稽，而上訴人就上開各次會議均有派員
    參加，其後被上訴人並以書函附各次會議紀錄通知上訴人，
    堪認被上訴人已將工程落後百分之三十以上之情以言詞通知
    上訴人。甚且，被上訴人再於八月二十三日、八月二十九日
    、九月六日，依契約第二十八條第二項第一款第二目約定，
    以書面三次函知上訴人儘速改善趕辦，亦有各次函件在卷足
    佐。上訴人未再進場施作，亦有監工日報表可參，則被上訴
    人於九十一年九月二十三日以：上訴人落後進度達百分之三
    十以上而終止契約，該書函上雖記載解除契約，惟已經被上
    訴人當庭陳明真意係終止契約，核與系爭契約第二十八條第
    二項第一款第二目約定相符，應屬合法。
  (五)況查，本件最高法院判決意旨載明「本件上訴人王記公司交
    付如附表一所示定期存單為履約保證金，原審審酌系爭工程
    契約第二十二條第二項之約定，既認係用供擔保王記公司履
    行契約及違約時應負損害賠償責任之用，而王記公司似亦自
    認該履約保證金為違約金之性質，且原審復認營建署以王記
    公司落後進度達百分之三０以上而終止契約為合法，足見王
    記公司確有違約情事，原審未依民事訴訟法第一百九十九條
    規定推闡究明營建署是否確無損害發生，遽以系爭工程契約
    既經營建署終止，而往後失效，且未依法起訴主張，認營建
    署不得依系爭工程契約第二十二條第二項第四款第七目約定
    為主張，已有可議。」，足見最高法院亦已認定被上訴人以
    上訴人落後進度達百分之三０以上而終止契約為合法，上訴
    人於發回後仍執前詞爭執，即非可採。
五、上訴人請求被上訴人返還履約保證金即附表一所示之定存單
    三紙，有無理由？
  (一)依系爭契約第二十二條第二項「履約保證金」第一款：「乙
    方（上訴人）應於訂約時繳納履約保證金。得以現金、銀行
    支票或銀行本行支票、銀行保付支票、無記名政府公債、設
    定質權之定期存款單、銀行開發或保兌之不可撤銷擔保信用
    狀、銀行書面連帶保證、保險公司之連帶保證保險單為之」
    、第二款：「甲方（被上訴人）經認定乙方（上訴人）有違
    約情事，或乙方無力完成本工程時，甲方得通知乙方、、、
    依照需要動用該項履約保證金，維持工程進行，乙方不得異
    議」、第三款：「工程累積計價進度達百分之二十五、五十
    、百分之七十五時，發還相同比例之履約保證金」等約定，
    足堪認定：上訴人應於訂約時交付履約保證金，用供擔保上
    訴人履行契約及違約時應負損害賠償責任之用。
  (二)上訴人於簽約時，交付號碼OY－0000000至OY－0000000之定
    存單四張供作履約保證金，因上訴人施作進度已達百分之二
    十五，被上訴人返還號碼OY－0000000之定存單一張予上訴
    人；又本件承攬契約已經被上訴人於九十一年九月二十三日
    合法終止等情，詳如前述。上訴人主張：系爭契約已經終止
    ，被上訴人應返還附表一所示之定存單三紙。被上訴人則以
    ：上訴人無正當理由而不履行契約之一部或全部，依契約第
    二十二條第二項第四款第七目之約定，且係因可歸責於廠商
    之事由，致終止或解除契約，依同條第二項第四款第八目，
    不予返還予上訴人置辯。
  (三)經查兩造契約第二十七條第三款規定：「逾期罰款：乙方（
    即上訴人）如不依照契約規定期限完工，應按逾期的日數，
    每日賠償甲方（即被上訴人）損失，按工程總價千分之一計
    算的逾期罰款。該項罰款在本工程完工後核計，甲方得在乙
    方未領工程款中，或履約保證金中優先扣除。如有不足，應
    由乙方向甲方繳納，但其最高額的逾期罰款金額，不超過工
    程總價百分之十為限。」，惟查上訴人雖因落後進度達百分
    之三０以上而遭被上訴人終止契約，然因終止契約時，契約
    規定期限尚未屆至，上訴人如未經終止契約，尚可能於期限
    屆滿前趕工，是以上訴人是否逾期？究竟逾期多少日？無從
    判斷，則被上訴人應不能依此條款請求被上訴人給付違約金
    。
  (四)按民法第二百六十條規定，解除權之行使，不妨礙損害賠償
    之請求；此為當事人依法律規定終止契約時所準用，復為同
    法第二百六十三條所明定。基於同一法理，如依契約約定終
    止之情形，應可類推適用。因此，約定終止權人於終止以前
    ，如已有之損害賠償請求權，不因約定終止權之行使而受影
    響。而履約保證金旨在擔保上訴人契約之履行及違約時應負
    之損害賠償責任，依兩造契約第二十二條第二項第四款第八
    目約定「因可歸責於廠商之事由，致終止或解除契約」，被
    上訴人得不予發還履約保證金及孳息，足見此亦屬違約金之
    約定。
  (五)惟上訴人主張：違約金顯屬過高，實有酌減之必要等語。按
    約定之違約金額過高者，法院得減至相當之數額，民法第二
    百五十二條定有明文。又違約金之數額應以一般客觀事實、
    社會經濟狀況及當事人所受損害情形失為斟酌依據，並考量
    債務人違約之惡意程度（最高法院四十九年台上字第八０七
    號、五十年台上字第一九號判例參照）。查被上訴人雖於本
    院審理中陳報辯稱被上訴人因系爭契約終止，被上訴人重新
    招標，因而受有四百八十七萬三千六百二十四元之損害云云
    。（見本院卷第三四至三七頁）惟查除被上訴人陳報明細中
    ，「中途結算現場勘驗技師費六千元」及「重新發包晒圖、
    文書費二萬七千五百二十四元」，因項目及金額尚屬合理，
    上訴人無意見之外，其餘「重新發包後工程費差額四百七十
    九萬零一百元」；「代理律師訴訟費五萬元」上訴人均有爭
    執。爭執之理由為：重新發包後工程費差額四百七十九萬零
    一百元，與被上訴人之陳報狀所載之重新發包後工程費差額
    不符，且其中被上訴人重新招標後因工程數量增加而增加之
    金額為二百八十六萬四千三百一十一元，另被上訴人於重新
    招標後每項之工程單價均較原契約為高，而且高出甚多，如
    被上訴人無法作合理之解釋，則此多出之工程費用為被上訴
    人自願負擔較高之費用，與上訴人無關，應由被上訴人自行
    吸收。又我國司法實務認為律師費非必要費用，無法認為損
    害賠償費用之一等語。
  (六)經查被上訴人雖辯稱重新發包後工程費差額四百七十九萬零
    一百元云云，並提出另行發包之結算明細表及被上訴人損失
    計算表為證。（見本院卷第四四至九十頁）惟查依被上訴人
    陳報二狀所載，此部分被上訴人之損失僅有四百三十六萬五
    千八百七十三元，二者顯然不符，被上訴人嗣又陳報更正為
    四百八十萬二千一百五十二元，一再變更，且此純屬被上訴
    人片面製作計算之報表，並無任何人簽章，是否可信，已不
    無疑義。又查上訴人就被上訴人所提出之被上證五號，分別
    按結構工程費、建築工程費等項目逐一比對，認為係被上訴
    人事後增加之工程數量，非因系爭工程終止而生之損害金額
    ，合計為二百八十六萬四千三百一十一元，被上訴人對此並
    未加以爭執。又查上訴人主張：系爭工程於九十二年重新發
    包後，工程單價多有調高，因此造成之價差約達於百分之十
    ，然查主計處統計之「營造工程物價指數」九十一年度、九
    十二年度之指數分別為102.11 、106.88，漲幅為百分之四
    點六七，顯見營建署重新發包後之差價顯不合理，所以不應
    由上訴人承擔，因此不得列入被上訴人之損害等語，業經上
    訴人提出與所述相符之營造工程物價指數銜接表為證（見本
    院卷第一九四至一九五頁），復為被上訴人所不爭執，則扣
    除此事後增加之工程數量，及工程單價調降百分之十，被上
    訴人所受損害，應僅有一百三十五萬一千四百零六元至一百
    七十四萬四千零五十七元。（依被上訴人陳報最低至最高金
    額分別計算）。本院依一般客觀事實，社會經濟狀況及當事
    人實際上所受損失為斟酌依據，並考量債務人違約之並無惡
    意，認被上訴人請求上訴人應給付附表一所示之定存單三紙
    所計之四百四十九萬二千一百二十五元違約金，顯然過高，
    應予酌減為定存單一紙之金額，即一百四十九萬七千三百七
    十五元，方屬公允。從而，被上訴人請求上訴人返還如附表
    一所示之定存單中之二紙，為有理由，應予准許。超過此範
    圍部分，即無理由，應予駁回。
六、綜上所述，上訴人本於承攬之法律關係，請求被上訴人給付
    上訴人返還附表所示之定存單三紙，於其中二紙部分，為有
    理由，應予准許。逾上開範圍之請求，洵屬無據，不應准許
    ，，應予駁回。原審就上開應准許部分，為上訴人敗訴之判
    決，尚有未洽。上訴意旨求予廢棄改判，為有理由，爰由本
    院廢棄改判如主文第二項所示。上訴人之請求不應准許部分
    ，原判決為上訴人敗訴之判決，理由雖與本院認定不同，然
    結論核無不合，仍應予以維持，上訴人就此部分指摘原判決
    不當，為無理由，應駁回其上訴。
七、本件事證已臻明確，兩造其餘之攻擊防禦方法及所提之證據
    ，經審酌後認均無礙判決之結果，爰不予一一論述。
八、據上論結，本件上訴為一部有理由，一部無理由，爰依民事
    訴訟法第四百五十條、第四百四十九條第一項、第七十九條
    ，判決如主文。
中　　華　　民　　國　　96　　年　　4 　　月　　24　　日
                    民事第三庭
                        審判長法　官    林敬修
　　　　　　　　　　　　　  　法　官    黃騰耀
                  　　　　　　法　官    藍文祥
正本係照原本作成。
上訴人不得上訴。
被上訴人如不服本判決，應於收受送達後20日內向本院提出上訴
書狀，其未表明上訴理由者，應於提出上訴後20日內向本院補提
理由書狀（均須按他造當事人之人數附繕本）上訴時應提出委任
律師或具有律師資格之人之委任狀；委任有律師資格者，另應附
具律師資格證書及釋明委任人與受任人有民事訴訟法第466條之1
第1項但書或第2項（詳附註）所定關係之釋明文書影本。
中　　華　　民　　國　　96　　年　　4 　　月　　25　　日
　　　　　　　　　　    　　　書記官    顧倪淑貞
附註：
民事訴訟法第466條之1（第1項、第2項）：
對於第二審判決上訴，上訴人應委任律師為訴訟代理人。但上訴
人或其他法定代理人具有律師資格者，不在此限。
上訴人之配偶、三親等內之血親、二親等內之姻親，或上訴人為
法人、中央或地方機關時，其所屬專任人員具有律師資格並經法
院認為適當者，亦得為第三審訴訟代理人。
